臺灣臺南地方法院民事判決　九十二年度保險字第三三號
　　原　　　告　丁○○
　　訴訟代理人　丙○○
　　被　　　告　興農人壽保險股份有限公司
　　　　　　　　　　　　　　設.
　　法定代理人　乙○○　　　住.
　　訴訟代理人　甲○○　　　住.
右當事人間請求給付保險金事件，經本院於民國九十三年二月十六日言詞辯論終結，
判決如左：
    主    文
被告應給付原告新臺幣壹萬零壹佰貳拾柒元，及自民國九十二年十月十四日起至清償
日止，按年息百分之五計算之利息。
原告其餘之訴駁回。
訴訟費用由被告負擔百分之二，餘由原告負擔。
本判決原告勝訴部分得假執行。但被告如於執行標的物拍賣、變賣前，以新臺幣壹萬
零壹佰貳拾柒元為原告預供擔保，得免為假執行。
原告其餘假執行之聲請駁回。
    事　　實
甲、原告方面：
一、聲明：
（一）被告應給付原告新臺幣（下同）五十二萬三千九百三十三元，及自起訴狀繕本
      送達翌日起至清償日止，按年息百分之五計算之利息。
（二）願供擔保，請准宣告假執行
二、陳述：
（一）緣原告於八十六年七月十二日、八十六年七月二十二日與被告訂有「興農生活
      大師終身保險計劃Ａ」等保險契約（包括八十六年七月十二日訂有「興農癌症
      終身醫療保險附約」二單位、「興農安心住院日額保險」五單位、「興農住院
      醫療保險附約」五單位，及同年七月二十二日訂定之「興農癌症終身醫療保險
      」主約一單位，以下簡稱系爭保險契約），保險內容包括「癌症終身醫療保險
      」三單位。九十一年一月原告檢查出罹患乳癌，基於避免病情惡化，在九十一
      年一月二十七日至同年一月三十一日在國立成功大學醫學院附設醫院（以下簡
      稱成大醫院）住院進行手術，共住院五天，手術費、病房費等共計五萬五千九
      百三十三元，其中健保給付為四萬五千八百零六元，自付額為一萬零一百二十
      七元，依兩造所訂「興農住院醫療保險附約」第六條第一項三、四款約定，被
      告自應給付原告此部分所支出之癌症住院醫療費用五萬五千九百三十三元。嗣
      原告因手術、化療過程引發併發症，訴外人即成大醫師曹朝榮要原告就住家附
      近之醫院做癌症門診復建治療之療程，是原告自九十一年六月二十六日起在臺
      南市洪外科醫院（以下簡稱洪外科醫院）做門診復健治療，至九十二年四月十
      五日止，原告於洪外科醫院共做一０四次門診，依兩造所訂立「興農癌症終身
      醫療保險附約」第十三條約定，每次門診醫療每一投保單位被告按一千五百元
      給付「癌症門診醫療保險金」，故每次門診復健可請領四千五百元，一０四次
      共可請領四十六萬八千元，以上合計五十二萬三千九百三十三元。
（二）原告向被告請領上開保險金時，卻遭被告拒絕。經申請臺南市消費者文教基金
      會、臺南市政府消費者保護官協調，被告就原告之住院醫療費用僅願給付其中
      自負額一萬零一百二十七元，就復健門診一０四次僅願理賠其中十八次，且要
      求以慰問金名義給付，因此兩造協調未成立，嗣原告又向財團法人保險事業發
      展中心保險申訴調處委員會申請調解亦無結果，不得已訴請被告給付保險金。
      爰依保險契約之法律關係，提起本件訴訟等情。
三、對被告所為抗辯之陳述：
（一）查全民健康保險法屬於公法，具有強制性，兩造所訂立之保險契約，屬於任意
      性質，二者性質不同，自無保險法第三十五條複保險規定之適用，此由最高法
      院就複保險所作成之相關判例、判決中，均未肯認全民健康保險與任意性保險
      會構成複保險即可獲得明證；倘依被告所稱「有社會保險之被保險人因住院醫
      療所發生的各項費用，應優先申請社會保險之給付，其已獲得社會保險給付之
      部份，本公司不予以給付保險金」則全國人民皆構成複保險，無法向被告請領
      任何健保已有給付之保險金額，顯不合理，因二者本質不同，自不應一併適用
      ，被告自應給付原告住院醫療費用五萬五千九百三十三元。
（二）被告就原告門診復建治療一０四次，僅願理賠其中十八次，其理由為健保卡之
      就醫記錄僅蓋章十八次，故以十八次計算云云。惟查，原告為重大傷病患者，
      持有中央健康保險局發給之「重大傷病免負自行部份負擔卡」，依全民健康保
      險法第三十六條第一項第一款規定，可免自行負擔費用，每門診復建六次才蓋
      一格健保卡，醫院仍可向中央健康保險局請領六次之醫療費用，非一次之醫療
      費用。查全民健保法第三十六條之立法目的，乃在於減輕此等患者之經濟負擔
      ，且避免醫療資源之浪費，並非在於減輕保險人之保險責任。但依被告之解釋
      ，反而使原告拋棄本可享有之權利，對原告顯有重大不利益，蓋倘原告不享有
      免負自行部份負擔之優待，每次門診復建於健保卡上蓋一次章，反而可全部請
      領保險給付，享此法律規定之優待卻變成不能每次請領保險金，足見被告之解
      釋顯有違反保險法第五十四條之一之規定，應為無效。況依兩造保險契約第十
      三條約定，是以「每次門診」計算理賠，原告向被告請領放射線治療之給付，
      亦以每次門診計算，但同樣基於必要之外科處理之門診醫療復健，卻非以每次
      門診為計算給付方式，相同之事物卻為不同之處理，顯然違反契約公平性之原
      則。
（三）被告又辯稱原告手術後之復健門診醫療，非屬兩造所訂立「興農癌症終身醫療
      保險附約」第十三條約定之「其他必要之外科處理」，因此拒絕理賠此部分保
      險金四十六萬八千元，惟查，依成大醫院所提供原告診療資料摘錄表可知，乳
      癌患者常會局部復發、淋巴轉移及併發肌肉攣縮等現象，是在復健過程中，常
      需外科醫師的專業能力介入，以確保乳癌患者之病情能獲得控制。原告於乳癌
      手術後，必須接受化學治療、放射線治療，因化療後產生傷口腫痛甚劇，且發
      生局部肌肉萎縮、局部淋巴回流不順，為避免導致手部功能受限，不能立即做
      放射線治療，為增強原告身體抵抗力及維護手部原有之機能，需先有外科介入
      處理傷口及復健師指導，二者同時併行使傷口受控制後，才能做放射線治療，
      但放射線治療後，傷口已因感染而產生潰爛現象，需重複不斷的接受外科必要
      之處理及復健，就原告病情而言，復健已屬外科必要處理之一環。此觀洪外科
      醫院亦證明原告之復健治療，係屬外科手術後化療必經之療程。而原告於洪外
      科醫院治療期間，除復健診療外，尚於九十一年一月十二日至九十一年一月十
      九日由外科醫師張財旺診療二次，並自九十一年十月十五日至九十二年四月二
      十三日，由外科醫師洪正義診療及換藥共有十三次，原告之復健情形，確實有
      必要由外科醫師專業處理之需要，原告於洪外科醫院之復健及外科處理，乃屬
      必要，且洪「外科」醫院自是處理有關外科之醫療行為，原告是聽從醫師指示
      去做復健，足見復健確是外科醫療行為之一環。
（四）兩造於臺南市政府消費者保護官協調時，被告已承認原告之請求是屬於外科必
      要之處理，此觀協調紀錄書中第五條第三項記載「癌症復健門診理賠甲方（即
      原告）主張應給付一０四次，乙方（即被告）認定此部分不符合理賠償要件，
      只願理賠十八次：：」，其爭點在理賠十八次或一０四次，前提是雙方當事人
      已達成此乃屬於「其他必要之外科處理之門診醫療」，訴訟中被告發現原告可
      證實為一０四次門診後，才又轉而爭執此乃非必要之外科處理。末查，原告友
      人即訴外人魏月桃投保訴外人南山人壽保險股份有限公司癌症醫療保險，只要
      有關癌症門診治療費用，該公司均全部理賠，被告公司要求須屬「必要外科處
      理」始理賠，亦不合理，且由兩造所訂立「興農癌症終身醫療保險附約」第一
      條第三項之約定，今雙方既然對同附約第十三條中「其他必要之外科處理之門
      診醫療」之行為有所疑義，自應以「最有利」於原告之解釋為準。
四、證據：提出「興農生活大師終身保險計劃Ａ」保險契約書一件、「興農癌症終身
    醫療保險」保險契約書一件、「興農癌症終身醫療保險附約」一件、「興農生活
    大師終身保險」一件、成大醫院診斷證明書六件、洪外科醫院復健治療追蹤卡一
    件、全民健康保險重大傷病免自行部分負擔證明卡一件、臺南市政府消費申訴案
    件協調紀錄書一件、被告公司拒絕理賠函二件、洪外科醫院證明書一件、洪外科
    醫院診斷證明書一件、被告理賠給付通知書二件、成大醫院收據一件、馬偕紀念
    醫院診斷證明書一件、南山人壽保險股份有限公司保險金理賠通知書及契約書各
    一件、錄音帶及譯文各一件為證；並聲請鈞院向中央健康保險局函查，持有「重
    大傷病免自行部分負擔證明卡」病患門診次數之計算方式。
乙、被告方面：
一、聲明：
（一）原告之訴及假執行之聲請均駁回。
（二）若受不利之判決，願供擔保，請免為假執行。
二、陳述：
（一）原告請求之「復健門診」一項，是否屬系爭保險契約中「癌症門診醫療保險金
      給付」範圍？查系爭保險契約「癌症門診醫療保險金給付」條款即「興農癌症
      終身醫療保險附約」第十三條、「興農癌症終身醫療保險」主約第十四條約定
      ：「被保險人：：經醫院診斷確定因罹患癌症，並以癌症為直接原因或癌症所
      引起的併發症，未住院或出院後繼續接受注射化學治療、Ｘ光、放射線治療及
      其他必要之外科處理之門診醫療時，每次門診醫療一投保單位本公司按新臺幣
      一千五百元給付『癌症門診醫療保險金』。」，故本項給付之項目應分別為「
      注射化學治療」、「Ｘ光」、「放射線治療」及「其他必要之外科處理」。原
      告施行之「復健治療」，非屬「注射化學治療」、「Ｘ光」或「放射線治療」
      ，故爭議範圍當在是否合於「必要之外科處理」項下？又必要與否，暫不置論
      ，當先探討者，乃其屬於『外科』之範疇否？依國科會科學技術資料中心科技
      分類典就外科醫學範圍之定義為：「1.外科醫學之一般性問題，如：診斷，檢
      驗，儀器與治療等；手術部位及方法之決定；手術室及其設備；無菌技術；手
      術操作技術；器官移植術；繃帶學；手術前後處理及外科併發症；外科感染；
      整形外科；乳癌等2.各科之外科醫學3.麻醉學。」，又關於復健醫學範圍之定
      義為：「1.復健醫學之一般性問題：如原理、方法、歷史、教育學研究等。2.
      物理治療：如光療學、水療學、電療學、熱療學、運動治療學、運用機械力學
      、聲學之治療等。3.職能治療。4.語言治療：如各類神經病變引起之語言障礙
      ，或各種發音器官疾病導致之構音異常，音聲或韻律疾病之評估與診治等。5.
      義肢裝具。6.職業諮商：如職前評估，職業訓練等。7.社會復健、復健心理治
      療、復健護理等。」，可見「外科」或「復健科」之範疇，涇渭分明，不容混
      淆。原告請求被告應就其『復健門診醫療』予以理賠，自非得當。
（二）依成大醫院回函內容可見，原告之復健門診應屬非必要之外科門診，成大醫院
      所以於九十二年五月二十一日開立之診斷證明書中囑言：「病人因惡性乳癌腫
      瘤術後化療後併發症，如期放射後續治療，必須癌症門診復健治療，故轉診至
      就近外科醫院做其他必要之外科處理。」係因原告常需定期且密集的進行化學
      治療及放射線治療，而放射線治療多引發表皮潰爛，加以其接受乳癌切除術之
      傷口未癒，基於醫療院所分級處理，及方便患者就診之考量，成大醫院對此部
      分之外科處理，乃有轉診之議；是以原告乃就診於洪外科醫院，並於洪外科醫
      院接受相關之外科治療（原告於洪外科醫院實行之外科處理門診，被告均已予
      以理賠），至於原告併於洪外醫院進行之復健醫療，則非屬必要之外科治療。
      ，「外科」與「復健科」間醫療範疇不同；若於本件爭訟中，置此差異不論，
      而強將兩者混為一談，則試問系爭契約條款中「其他必要之外科處理」之約定
      ，何不逕行省略「外科」二字？而今既已訂明「外科」二字，卻於解釋上將其
      忽略，則恐非正解。
（三）縱認為「復健門診」係屬於系爭保險契約中所稱之「必要之外科處理之門診醫
      療」，則其門診次數之計算方法為何？查按全民健康保險醫療給付中所謂「門
      診」，係指保險特約醫療機構對保險對象提供醫療服務時，採行不安排病床和
      不留院方式提供者屬之。而復健治療為健保特約醫療所提供之醫療服務項目之
      一，該項治療如於保險對象『門診』就醫時提供，則屬門診服務之一部分，又
      依全民健康保險醫療辦法第十二條規定，復健治療屬於門診服務之一部分，故
      應認為「門診」及「復健治療」之定義並無二致。原告雖曾先後到院一０四次
      ，但實乃屬各該次門診治療所施行之連續治療療程，應分屬於十八次門診治療
      之同一療程；是故原告主張就同一療程之各次復健治療請領門診給付，自非得
      理。
（四）實支實付型之醫療保險給付，應否扣除社會保險給付部份？查依「興農住院醫
      療保險附約」第六條第一項第七款約定「社會保險之被保險人因住院醫療所發
      生的各項費用，應優先申請社會保險之給付，其已獲得社會保險給付之部份，
      本公司不予給付保險金：：。」可見，此項住院醫療費用給付一則係「實支實
      付」型態之醫療保險契約；二則其給付範圍，應扣除被保險人已經自社會保險
      領取之給付。原告住院期間所發生費用為五萬五千九百三十三元，其中四萬五
      五千八百零六元已經由全民健康保險局給付，而全民健康保險應屬前述約款所
      訂之「社會保險」的一種，當無疑議，與該保險係屬公私法性質無涉（社會保
      險焉有不屬公法性質且強制者哉？），故被告於扣除前開健保給付後，依約給
      付由原告實支之一萬零一百二十七元，誠未知有何爭執空間可言。
三、證據：「興農癌症終身醫療保險附約」一件、「興農住院醫療保險附約」一件、
    「興農癌症終身醫療保險」一件。
丙、本院依職權向成大醫院及洪外科醫院，函查原告「門診復健治療」之性質及內容
    。
    理　　由
一、本件原告起訴主張：原告於八十六年七月十二日、八十六年七月二十二日與被告
    訂有「興農生活大師終身保險計劃Ａ」等系爭保險契約（包括八十六年七月十二
    日訂有「興農癌症終身醫療保險附約」二單位、「興農安心住院日額保險」五單
    位、「興農住院醫療保險」五單位，及同年七月二十二日訂定之「興農癌症終身
    醫療保險」主約一單位），保險內容包括「癌症終身醫療保險」三單位。九十一
    年一月原告檢查出罹患乳癌，九十一年一月二十七日至同年一月三十一日在成大
    醫院住院進行手術，手術費、病房費等共計五萬五千九百三十三元，其中健保給
    付為四萬五千八百零六元，自付額為一萬零一百二十七元，依兩造所訂「興農住
    院醫療保險附約」第六條第一項三、四款約定，被告自應給付原告此部分所支出
    之癌症住院醫療保險金五萬五千九百三十三元。嗣原告因手術、化療過程引發併
    發症，訴外人即成大醫師曹朝榮要原告就住家附近之醫院做癌症門診復建治療之
    療程，是原告自九十一年六月二十六日起在洪外科醫院做門診復健治療，至九十
    二年四月十五日止，原告於洪外科醫院共做一０四次門診，依兩造所訂立「興農
    癌症終身醫療保險附約」第十三條約定，每次門診醫療每一投保單位被告按一千
    五百元給付「癌症門診醫療保險金」，故每次門診復健可請領四千五百元，一０
    四次共可請領四十六萬八千元，以上合計五十二萬三千九百三十三元，原告向被
    告請領上開保險金時，被告僅願理賠原告住院醫療費用其中自負額一萬零一百二
    十七元，其餘則拒絕給付，經向臺南市消費者文教基金會、臺南市政府消費者保
    護官、財團法人保險事業發展中心保險申訴調處委員會申請調解均無結果。爰依
    保險契約之法律關係，請求被告給付保險金五十二萬三千九百三十三元及法定遲
    延利息等情。
二、被告則以：依系爭保險契約有關「癌症門診醫療保險金給付」條款約定內容可知
    ，「癌症門診醫療保險金」給付之項目應分別為「注射化學治療」、「Ｘ光」、
    「放射線治療」及「其他必要之外科處理」。原告施行之「復健治療」，非屬「
    注射化學治療」、「Ｘ光」或「放射線治療」，就醫學而言，「外科」或「復健
    科」之範疇，涇渭分明，不容混淆。依成大醫院回函內容可見，原告之門診復健
    治療應屬非必要之外科門診。原告於洪外科醫院實行之外科處理門診，被告均已
    予以理賠，至於原告併於洪外科醫院進行之復健醫療，則非屬必要之外科治療。
    次查，依全民健康保險醫療辦法第十二條規定，復健治療屬於門診服務之一部分
    ，故應認為「門診」及「復健治療」之定義並無二致。原告雖曾先後到院一０四
    次，但實乃屬各該次門診治療所施行之連續治療療程，應分屬於十八次門診治療
    之同一療程；是故原告主張就同一療程之各次復健治療請領門診給付，自非有理
    。末查，依兩造所訂「興農住院醫療保險附約」第六條第一項第七款約定內容可
    知，系爭保險契約為一「實支實付」型態之醫療保險契約；二則其給付範圍，應
    扣除被保險人已經自社會保險領取之給付。原告住院期間所發生費用為五萬五千
    九百三十三元，其中四萬五五千八百零六元已經由全民健康保險局給付，故被告
    於扣除前該健保給付後，應給付由原告實支之一萬零一百二十七元，自屬有據等
    語，資為抗辯。
三、兩造不爭執之事實：
（一）緣原告於八十六年七月十二日、八十六年七月二十二日與被告訂有「興農生活
      大師終身保險計劃Ａ」等保險契約（包括八十六年七月十二日訂有「興農癌症
      終身醫療保險附約」二單位、「興農安心住院日額保險」五單位、「興農住院
      醫療保險」五單位，及同年七月二十二日訂定之「興農癌症終身醫療保險」主
      約一單位，以下簡稱系爭保險契約），保險內容包括「癌症終身醫療保險」三
      單位。
（二）九十一年一月原告檢查出罹患乳癌，九十一年一月二十七日至同年一月三十一
      日在成大醫院住院進行手術，手術費、病房費等共計五萬五千九百三十三元，
      其中健保給付為四萬五千八百零六元，自付額為一萬零一百二十七元。
（三）兩造因本件給付保險金爭議，前曾申請臺南市消費者文教基金會、臺南市政府
      消費者保護官協調，被告就原告之住院醫療費用僅願給付其中自負額一萬零一
      百二十七元，就復健門診一０四次僅願理賠其中十八次，且要求以慰問金名義
      給付，因此兩造協調未成立，嗣原告又向財團法人保險事業發展中心保險申訴
      調處委員會申請調解亦無結果。
四、得心證之理由：
    查原告主張被告應給付原告所支出之癌症住院醫療費用五萬五千九百三十三元，
    及自九十一年六月二十六日起至九十二年四月十五日止，在洪外科醫院做門診復
    健治療一０四次門診，依每次門診醫療每一投保單位，被告應按一千五百元給付
    「癌症門診醫療保險金」合計四十六萬八千元，以上合計五十二萬三千九百三十
    三元云云。惟被告僅願理賠其中原告所支出癌症住院醫療費用自負額一萬零一百
    二十七元，其餘保險金則均拒絕給付，並以前揭情詞置辯。於茲應審究者為：（
    一）就原告自九十一年一月二十七日起至九十一年一月三十一日止，在成大醫院
    住院手術所支出之癌症醫療費用，其中健保給付四萬五千八百零六元部分，被告
    有無給付原告此部分保險金之義務？（二）中央健康保險局是否以「同一療程」
    作為門診給付次數之依據？（三）被告應否給付原告自九十一年六月二十六日起
    至九十二年四月十五日止在洪外科醫院做門診復健治療一０四次之門診醫療保險
    金四十六萬八千元？經查：
（一）依兩造所訂立「興農住院醫療保險附約」第六條第一項第三、四款約定：被保
      險人於本附約有效期間內，因疾病：：經醫師或醫院診斷確定必須住院，且經
      住院醫療時，本公司（即被告）自其住院之日起至出院之日止，依其住院期間
      實際支付的醫療費用，按保單面頁所載單位，依下列各款約定給付保險金：：
      ：三住院醫療費用保險金。四外科手術費用保險金。：：。原告就其自九十一
      年一月二十七日起至同年一月三十一日在成大醫院住院手術所支出之住院醫療
      費用，雖得申請被告理賠，惟依該「興農住院醫療保險附約」第六條第第一項
      第七款約定：「有社會保險之被保險人因住院醫療所發生的各項費用，應優先
      申請社會保險之給付，其已獲得社會保險給付之部分，本公司（即被告）不予
      給付保險金，若未優先申請社會保險之給付而向本公司（即被告）申請給付時
      ，則本公司（即被告）按應理賠金額之七折給付。」有被告所提出「興農住院
      醫療保險附約」在卷可考，原告對上開附約條款之約定內容亦不爭執。按符合
      全民健康保險法第十條規定之保險對象，除第十一條所定情形外，應一律參加
      全民健康保險，全民健康保險法第十一條之一定有明文，因之全民健康保險具
      有強制性，與一般任意保險不同，自屬於一種社會保險。因之原告就其在成大
      醫院手術住院之醫療費用五萬五千九百三十三元，依上開兩造契約約定，僅就
      其中原告自負額一萬零一百二十七元部分，被告始有依約給付之義務，至於由
      全民健康保險局所給付之四萬五千八百零六元部分，被告應無給付原告之義務
      ，此乃基於兩造保險契約之約定所致，並非因原告同時投保全民健康保險與系
      爭保險契約是否構成複保險，被告始無此部分給付義務，即與保險法第三十五
      條至第三十八條有關複保險之規定無關，原告指被告係以其同時投保全民健康
      保險構成複保險為由拒絕給付此部分住院醫療費用四萬五千八百零六元云云，
      容有誤會。因之原告請求被告應給付其所支出之癌症住院醫療費用五萬五千九
      百三十三元，僅其中請求被告給付已支出之自負額一萬零一百二十七元，應予
      准許，其餘由中央健康保險局支付四萬五千八百零六元部分，原告亦請求被告
      理賠，尚乏所據。
（二）次查，原告主張其因手術、化療過程引發併發症，訴外人即成大醫師曹朝榮要
      原告就住家附近之醫院做癌症門診復建治療之療程，是原告自九十一年六月二
      十六日起在洪外科醫院做門診復健治療，至九十二年四月十五日止，原告於洪
      外科醫院共做一０四次門診復健治療等情，惟為被告所否認，辯稱：依全民健
      康保險醫療辦法第十二條規定，同一療程是指連續六次以內治療療程，原告雖
      到院一０四次，分屬十八次門診治療之同一療程，應認為十八次之門診云云。
      經查：
  １、原告主張自九十一年六月二十六日起在洪外科醫院做門診復健治療，至九十二
      年四月十五日止，原告於洪外科醫院共做一０四次門診復健治療等情，業據原
      告提出洪外科醫院診斷證明書、復健治療追蹤卡為證，被告對該診斷證明書、
      復健治療追蹤卡之真正亦不爭執。依兩造所訂「興農癌症終身醫療保險」第十
      四條與「興農癌症終身醫療保險附約」第十三條約定：被保險人於本契約（附
      約）生效日前，從未經診斷罹患癌症者，在生效日後第九十一日起經醫院診斷
      確定因罹患癌症，並以癌症為直接原因或癌症所引起併發症，未住院或出院後
      繼續接受注射化學治療、Ｘ光、放射線治療及其他必要之外科處理之門診醫療
      時，每次門診醫療每一投保單位本公司按新臺幣一千五百元給付「癌症門診醫
      療保險金」。有兩造所提出「興農癌症終身醫療保險」契約書、「興農癌症終
      身醫療保險附約」契約書在卷可稽，自應認為原告係在洪外科醫院作一０四次
      門診醫療。被告雖以前揭情詞置辯，惟查，依上開契約書及約定條款內容，並
      無隻字片語提及所約定「每次門診醫療」之定義，係指全民健康保險醫療辦法
      第十二條規定所規定「同一療程」，被告任意爰引全民健康保險醫療辦法第十
      二條有關「同一療程」之定義，限制原告依上開約定條款請領每次門診醫療保
      險金之次數，已屬無據。
　２、又按保險醫事服務機構於提供診療服務或補驗保險憑證時，應於保險憑證註記
      就醫紀錄一次後發還；未註記者，其醫療費用保險人不予支付。保險醫事服務
      機構對於同一療程之診療，應於保險憑證就醫紀錄欄內註記一次，如為同一醫
      師併行其他診治，不得另行註記。前項同一療程，係指下列診療項目，自首次
      治療日起至次月底前，施行之連續治療療程：（一）：：。（二）西醫復健治
      療：：同一診斷需連續治療者及其他經保險人指定之診療項目，且以六次以內
      治療為限，全民健康保險醫療辦法第十一條第一項、第十二條第一項分別定有
      明文。查原告持有全民健康保險「重大傷病免自行部分負擔證明卡」，有原告
      所提出該證明卡可稽，且為被告所不爭執。有關「重大傷病免自行部分負擔證
      明卡」之用途及全民健康保險醫療辦法第十二條規定「同一療程」之診療僅得
      在健保卡註記一次之目的為何？經本院向中央健康保險局函查結果，認「二、
      健保卡是民眾加入全民健康保險後發給之就醫憑證，保險對象發生疾病、傷害
      、生育事故時，持健保卡至健保特約醫療院所就醫，僅需自付部分負擔費用，
      所需醫療費用由全民健保給付。重大傷病證明則係就醫免繳部分負擔之憑證，
      ：：持重大傷病證明於有效期限內就醫卡證所載之疾病時，可免繳需自行負擔
      之醫療費用。領有重大傷病證明者，就醫時除持健保卡外，同時需出示重大傷
      病證明及符合重大傷病規定，始得免繳部分負擔。三、相關醫療費用申報與同
      一療程規定：（一）依據全民健康保險醫療辦法第十一條規定，保險醫事服務
      機構於提供診療服務或補驗保險憑證時，應於保險憑證註記就醫紀錄一次（註
      記就醫日期及醫療院所代號）後發還。又依據全民健康保險法第五十條規定，
      保險醫事服務機構應依據醫療費用支付標準及藥價基準，向本局申報其所提供
      醫療服務之點數及藥品費用。（二）同一療程係指經醫師診察後，依病情需要
      開立之處置項目，需連續或多次執行始能完成治療者，依據全民健康保險醫療
      辦法第十二條規定，保險醫事服務機構對於同一療程之診療，應於保險憑證就
      醫紀錄欄內註記一次。即就醫當次診療時於保險憑證上註記一次，後續之治療
      不須註記，主要為避免保險憑證上就醫紀錄欄不敷使用，增加保險民眾換卡之
      不便。（三）綜合前述規定，醫療院所係以實際提供之醫療服務項目向本局申
      請給付，而非按門診次數或蓋卡次數申請給付，本局則利用保險憑證上之就醫
      紀錄註記作稽核與審查工作。四、保險對象經醫師診察後，醫師開立之治療項
      目如符合前開同一療程規定項目，即應依前開規定辦理。乳癌患者如醫囑需接
      受復健治療，則以診療當日蓋一次卡，可接受六次之復建治療，又如需化學治
      療則自診療當日蓋一次卡起，至次月底前均可接受治療，不須再蓋卡。」等語
      ，有中央健康保險局九十二年十一月十三日健保醫字第０九二００三六七九六
      號函附卷可憑。因之，全民健康保險醫療辦法第十二條有關「同一療程」之診
      療僅得在健保卡註記一次，其立法目的係就需連續或多次執行始能完成治療之
      疾病，只須在保險憑證上註記一次，後續六次之治療不須註記，以避免保險憑
      證（健保卡）上就醫紀錄欄不敷使用，增加保險民眾換卡之不便，而非以「同
      一療程」或保險憑證（健保卡）上註記之次數作為認定保險民眾就醫門診之次
      數，亦非以之作為保險醫事服務機構向中央健康保險局申請給付之依據甚明。
      被告辯稱：全民健康保險醫療辦法第十二條有關「同一療程」之診療僅得在健
      保卡註記一次，且以六次以內治療為限，係指同一療程之復健治療為一次門診
      ，原告先後到洪外科醫院一０四次，實乃屬各該次門診治療所施行之連續治療
      療程，應分屬於十八次門診治療之同一療程，僅得請領十八次門診給付云云，
      顯係任意曲解法令規定，自無可取。
（三）另查，依兩造所訂立「癌症門診醫療保險金給付」條款即「興農癌症終身醫療
      保險附約」第十三條、「興農癌症終身醫療保險」主約第十四條約定「被保險
      人：：經醫院診斷確定因罹患癌症，並以癌症為直接原因或癌症所引起的併發
      症，未住院或出院後繼續接受注射化學治療、Ｘ光、放射線治療及其他必要之
      外科處理之門診醫療時，每次門診醫療一投保單位本公司按新臺幣一千五百元
      給付『癌症門診醫療保險金』」，有「興農癌症終身醫療保險附約」、「興農
      癌症終身醫療保險」主約約款在卷可稽，且為兩造所不爭。則依兩造上開約定
      ，顯已將被告此項「癌症門診醫療保險金」之給付範圍限於原告接受「注射化
      學治療、Ｘ光、放射線治療及其他必要之外科處理之門診醫療」項目。原告主
      張其自九十一年六月二十六日起至九十二年四月十五日止在洪外科醫院所做「
      門診復健治療」，係屬於前開約定條款所指「其他必要之外科處理」云云，惟
      為被告所否認。原告雖提出成大醫院診斷證明書、洪外科醫院洪正義醫師證明
      書為憑，惟查，成大醫院診斷證明書雖記載「醫師囑言：病人因惡性乳癌腫瘤
      術後、化療後併發症，如期放射後續治療，必須癌症門診復健治療，故轉診至
      就近外科醫院做『其他必要之外科處理』。」，經本院向成大醫院函查所稱「
      其他必要之外科處理」之意義，成大醫院函復稱：「一病人因乳癌接受局部手
      術、化學治療、局部電療。因術後且合併電療常會併發局部肌肉攣縮，故需長
      期復健，且乳癌常好發局部和淋巴轉移，需持續身體檢查，因此吾等建議病人
      前往有外科或腫瘤科和復健科的醫院。二因乳癌手術會引起局部肌肉痙攣，需
      視病人情況做適當的復健，跟化療無關。三門診復健治療為治療手術引起之後
      遺症及非必要之外科處理，但病人係患乳癌，需請一般外科醫師長期追蹝是否
      有局部或遠處轉移。四『其他必要之外科處理』意為『若病人在追蹤中發生局
      部復發或傷口問題，需借重外科醫師專業能力，做適當之處理』。五病人於乳
      癌手術後，輕則局部肌肉萎縮、局部淋巴回流不順，重則導致手部功能受限，
      故須復健科醫師視情況給予適當之治療。」等語，有成大醫院九十二年十一月
      十九日（九二）成附醫內字第一二八０二號函在卷可稽，依上開函文可知，原
      告於乳癌手術後同時需要一般外科醫師給予長期追蹤以及復健科醫師視情況給
      予復健治療，所稱「其他必要之外科處理」係指由外科醫師在追蹤中發生局部
      復發或傷口問題時所為適當之處理，至於復健科醫師所為門診復健治療則為治
      療手術引起之後遺症及非必要之外科處理，因之，原告於洪外科醫院所為有關
      門診復健治療一０四次部分，顯係屬「非必要之外科處理」，自不在前開「癌
      症門診醫療保險金」之給付範圍內。至於原告所提出洪外科醫院洪正義醫師證
      明書內記載「茲證明丁○○：：於本外科醫院接受癌症患者復健門診治療，係
      屬外科手術後化療必經之療程無訛」等語，僅證明原告所接受復健門診治療為
      外科手術後施以化療之必經療程，並未提及門診復健治療亦屬「必要之外科處
      理」，因之該份證明書尚無證明原告所接受之門診復健治療屬於「必要之外科
      處理」。
（四）至於原告主張依本院向洪外科醫院函查結果可認，原告於乳癌手術、化學治療
      後，尚須接受放射線治療，因化療產生傷口劇痛，且發生局部肌肉萎縮、局部
      淋巴回流不順，為避免導致手部功能受限，需先有外科介入處理傷口及復健師
      指導，二者同時併行使傷口受控制後，才能做放射線治療，但放射線治療後，
      傷口已因感染而產生潰爛現象，需重複不斷的接受外科必要之處理及復健，就
      原告病情而言，復健已屬外科必要處理之一環云云。惟查，依本院向洪外科醫
      院函查原告就診情形，該醫院函覆認：「一：：因乳癌手術除了切除病灶外，
      必須清除腋下淋巴結，因此會造成胸部及腋下大面積疤痕，化療對疤痕之癒合
      不穩定，有不利的影響：：為了減輕病患痛苦避免肩關節攣縮，恢復肩關節之
      功能，必須長期復健治療。二就醫治療於91.6.26至92.5.10由復健科李宜璋
      醫師門診診療並持續復健治療共113次。於91.1.12至91.1.19由乳房外科張
      財旺醫師門診診療2次。於91.10.15至92.4.23由外科洪正義醫師門診診療及
      換藥13次。：：」等語，有洪外科醫院九十三年一月十六日簡便行文表在卷可
      憑。依上開洪外科醫院函覆有關原告治療過程，與前述成大醫院函覆有關乳癌
      病患之治療過程均相同，即原告在洪外科醫院係由復健科醫師為門診復健治療
      ，並由外科醫師長期追蹤是否有局部或遠處轉移，二者互相配合，惟原告每次
      前往洪外科醫院究係接受復健科醫師門診復健治療，或係接受外科醫師之外科
      追蹤治療，均可加以明確區分，縱原告有當次同時接受復健科醫師門診復健治
      療及外科醫師長追治療情形，仍須分別掛號復健科醫師、外科醫師，即其診療
      過程仍可以明確加以區分為復健門診治療、外科追蹤治療，以分別有無適用前
      述兩造「癌症門診醫療保險金」給付之約定，即無原告所主張二者之治療已併
      行無法區分，復健已屬外科醫療行為之一環情形，因之，原告主張依其病情，
      復健已屬外科處理之醫療行為，符合兩造約定「癌症門診醫療保險金」給付範
      圍云云，自無可採。
（五）原告另主張被告在臺南市政府消費者保護官前協調時，已自承門診復健治療屬
      於「其他必要之外科處理」云云，提出臺南市政府消費申訴案件協調紀錄書、
      錄音帶及譯文為憑。惟查，依原告所提出兩造在九十二年八月七日由臺南市政
      府消費者保護官協調之紀錄書第（三）項明確記載「癌症復健門診理賠，甲方
      （指原告）主張應給付一０四次，乙方（指被告）認定此部分不符合理賠要件
      ，只願理賠十八次為慰問金，此一部分甲、乙方同意移請保發會調處」等語
      ，而原告所提出兩造由臺南市政府消費者保護官協調之錄音帶及譯文雖僅有片
      斷不完整對話內容，惟其中消費者保護官亦陳述：「建議是復健這部分，請示
      衛生局、財政部認定，對方保險公司表示復健不屬外科處理。」，有原告所提
      出臺南市政府消費申訴案件協調紀錄書、錄音帶及譯文可考，被告之代理人既
      已表示「復健門診治療」不符合理賠要件，不屬外科處理，足認被告在臺南市
      政府消費者保護官協調時已爭執「門診復健治療」不屬於「其他必要之外科處
      理」甚明，另參以原告所提出被告於九十二年六月三十日發函予財團法人中華
      民國消費者文教基金會南區分會函文（九二壽法務字第０六二０五號函）及九
      十二年九月十八日發函予被告之函文（九二壽業服字第０九０八六號函），亦
      均明確爭執「復健門診治療」不屬於外科處理之範圍，有原告提出上開函文可
      稽，原告主張被告在臺南市政府消費者保護官協調時，已自承門診復健治療屬
      於「其他必要之外科處理」云云，應與事實不符，即無可採。
（六）末查，原告主張友人即訴外人魏月桃投保訴外人南山人壽保險股份有限公司癌
      症醫療保險，只要有關癌症門診治療費用，該公司均全部理賠，被告公司要求
      須屬「必要外科處理」始理賠，亦不合理云云，提出訴外人魏月桃保險金理賠
      通知書、保險契約為憑。查有關各該保險公司承保之範圍，與各該保險公司對
      風險之評估及保費之精算有密切關係，若保險公司承保之範圍較廣，則風險提
      高，要保人所繳納之保費相對亦增加，因之無從僅以各該保險公司承保範圍不
      同，即據以指摘承保範圍較小之保險公司其契約條款即為不公平，或對要保人
      、被保險人或受益人不利，查依原告所提出訴外人魏月桃投保訴外人南山人壽
      保險股份有限公司癌症醫療保險之契約約款第二十二條約定「被保險人於本附
      約保險責任開始後，經診斷確定罹患癌症，並於有效期間內在醫院接受以癌症
      為直接原因或癌症引起的併發症而必要的門診治療，本公司按下表計算給付癌
      症門診醫療保險金。」，與兩造所訂立「癌症門診醫療保險金給付」條款即「
      「被保險人：：經醫院診斷確定因罹患癌症，並以癌症為直接原因或癌症所引
      起的併發症，未住院或出院後繼續接受注射化學治療、Ｘ光、放射線治療及其
      他必要之外科處理之門診醫療時，每次門診醫療一投保單位本公司按新臺幣一
      千五百元給付『癌症門診醫療保險金』」，二家保險公司之承保理賠範圍顯不
      相同，原告指被告承保範圍較訴外人南山人壽保險股份有限公司為限制，即屬
      對原告不公平及不利益，應參照訴外人南山人壽保險股份有限公司之契約約款
      解釋，符始合「興農癌症終身醫療保險附約」第一條第三項「最有利」於原告
      之解釋約定云云，亦無可採。因之，原告主張自九十一年六月二十六日起至九
      十二年四月十五日止，在洪外科醫院做門診復健治療一０四次門診，依每次門
      診醫療每一投保單位，被告應按一千五百元給付「癌症門診醫療保險金」合計
      四十六萬八千元云云，即屬無據。
五、從而，原告依兩造所訂立「興農住院醫療保險附約」第六條第一項第三、四款約
    定，請求被告應給付原告一萬零一百二十七元，及自起訴狀繕本送達翌日即九十
    二年十月十四日起至清償日止，按年息百分之五計算之利息，為有理由，應予准
    許。逾此範圍之請求，為無理由，應予駁回。
六、本判決原告勝訴部分，所命給付之金額未逾五十萬元，應依職權宣告假執行。另
    本院依聲請宣告被告預供擔保免為假執行。至於原告其餘請求，既受敗訴之判決
    ，其假執行之聲請即失所依據，應併予駁回。
七、本件判決之基礎已臻明確，兩造其餘之攻擊防禦方法及舉證，核與判決結果無影
    響，無一一審究之必要，併此敘明。
八、據上論結，本件原告之訴為一部有理由、一部無理由，依民事訴訟法第七十九條
    、第三百八十九條第一項第五款、第三百九十二條第二項、第三項，判決如主文
    。
中　　　華　　　民　　　國　　九十三　　年　　　二　　　月　　二十七　　日
                                  臺灣臺南地法院民事第四庭
~B法　　　官　鄭彩鳳
右為正本係照原本作成。
如對本判決上訴，須於判決送達後廿日內向本院提出上訴狀
中　　　華　　　民　　　國　　九十三　　年　　　三　　　月　　　一　　　日
~B法院書記官　凌昇裕
